ACORDAO-COMPLETO-2364251

ACÓRDÃO 1660/2019 ATA 26/2019 - PLENÁRIO

VISTOS, relatados e discutidos estes autos de representação, com pedido de cautelar suspensiva, formulada pela empresa ICTS Global do Brasil Ltda., com fundamento no art. 113, § 1º, da Lei 8.666/1993, por meio da qual foram noticiadas irregularidades supostamente existentes no edital da licitação referente à oportunidade 7002304463, promovido pela Petróleo Brasileiro S.A. - PETROBRAS,
ACORDAM os Ministros do Tribunal de Contas da União, reunidos em sessão do Plenário, ante as razões expostas pelo Relator, em:
9.1. conhecer da presente representação, por atender aos requisitos legais e regimentais de admissibilidade;
9.2. referendar a cautelar suspensiva concedida por meio do despacho acostado à peça 49, com todas as demais decisões ali proferidas, nos termos do art. 276 do Regimento Interno do TCU; e
9.3. determinar que a unidade técnica dê prosseguimento ao presente feito, com a urgência que o caso requer.

Referendo de medida cautelar em representação contra licitação que tem por objeto a prestação de serviços de recebimento e registro de denúncias do público interno e externo, compilação e fornecimento de dados e informações, recebidos por meio de canal de denúncia.

Petróleo Brasileiro S.A.

3. Interessados/Responsáveis: não há.

13.1. Ministros presentes: José Mucio Monteiro (Presidente), Walton Alencar Rodrigues, Benjamin Zymler (Relator), Aroldo Cedraz e Raimundo Carreiro.
13.2. Ministros-Substitutos convocados: Augusto Sherman Cavalcanti, Marcos Bemquerer Costa, André Luís de Carvalho e Weder de Oliveira.

ACORDAO-COMPLETO-2368058

Acórdão 2328/2019 - Plenário

ACORDAO-COMPLETO-2408155

Acórdão de Relação 1367/2020 - Plenário

Acórdão de Relação

ACORDAO-COMPLETO-2383108

Acórdão 2772/2019 - Plenário

BENJAMIN ZYMLER

Trata-se de representação, com pedido de medida cautelar, formulada pela empresa ICTS Global do Brasil Ltda., com fundamento no art. 113, § 1º, da Lei 8.666/1993 contra ato praticado pela Petróleo Brasileiro S.A. - PETROBRAS, que teria desclassificado indevidamente a referida empresa da licitação referente à oportunidade 7002304463, cujo objeto era a "prestação de serviços de recebimento e registro de denúncias do público interno e externo, compilação e fornecimento de dados e informações, recebidos por meio de canal de denúncia para a PETROBRAS e Sociedades Controladas do Sistema PETROBRAS em todos os países onde essas empresas estejam presentes".
2.	As alegações da representante foram assim sintetizadas pela unidade técnica:
"a)	a Contato Seguro Prevenção de Riscos Empresariais Ltda., declarada vencedora da Licitação 700234463, é a atual prestadora dos serviços licitados, cujo contrato, celebrado em 29/9/2015, no valor inicial de R$ 1.960.800,00 e atualizado de R$ 2.294.070,00, esgota-se em 27/7/2019. Embora fosse possível nova prorrogação, a Petrobras optou por licitar novamente o objeto contratual por meio do procedimento ora questionado;
b)	a ICTS Global do Brasil Ltda. apresentou a melhor proposta, no valor de R$ 1.643.950,00, porém, foi indevidamente desclassificada, sendo declarada vencedora do certame a atual prestadora dos serviços, com a proposta de R$ 3.642.000,00, valor 60% maior que o do contrato vigente e 120% maior que a proposta da ICTS;
c)	a ICTS Global do Brasil Ltda. apresentou sua proposta de forma adequada e cumpriu todos os requisitos do Adendo D - Especificação Técnica Efetividade, em consonância com o acordado em reunião com a Petrobras ocorrida em 13/3/2019, sendo que pontuais esclarecimentos foram repassados ao pessoal técnico da Petrobras dentro do prazo acordado (22/3/2019) , ainda durante a fase de verificação de efetividade;
d)	conquanto tenha comprovado, na fase de verificação da efetividade, que o sistema da ICTS Global do Brasil Ltda. é adequado ao objeto da licitação e tem plenas condições de ser executado, a Petrobras desclassificou a empresa apontando itens que estariam supostamente em desconformidade com às exigências editalícias, basicamente, por contemplarem nomenclaturas diferentes daquelas atualmente em uso pela Petrobras e por outras questões de menor relevância;
e)	a Petrobras julgou que o sistema da ICTS Global do Brasil Ltda. não atendia aos requisitos do "Adendo D - Especificação Técnica de Efetividade", não em razão da ausência de comprovação da capacidade real de o sistema ser funcional e conforme as necessidades da Petrobras, mas por exigências de customização, que, nos termos do item 3.1 do Anexo 1 do Adendo A ao Edital, deveriam ser finalizadas em até 75 dias após a assinatura do contrato, e não na fase de verificação de efetividade de proposta;
f)	a fase de verificação de efetividade tem por finalidade a realização de pequenos ajustes e adequações no sistema, para fins de comprovar a sua real capacidade de ser funcional, de modo que a desclassificação técnica da proposta comercial, conforme item 5.1 do edital e art. 56 da Lei 13.303/2016, só poderia ocorrer se constatados vícios insanáveis, os quais não restaram demonstrados na análise do sistema ofertado pela ICTS Global do Brasil Ltda.;
g)	a inabilitação da proposta da ICTS Global do Brasil Ltda. por mera divergência de nomenclatura de campos, abas e categorias configura formalismo excessivo da equipe técnica da Petrobras, restrição à competitividade de certame e julgamento subjetivo das propostas dos licitantes, o que afronta o art. 31 da Lei 13.303/2016; 
h)	a priorização de aspectos supérfluos e meras formalidades privilegia a atual contatada (declarada vencedora do certame) , pois esta detém todos os elementos aptos a subsidiar uma melhor customização que atenda às exigências da Petrobras, o que fere a imparcialidade, a neutralidade e a objetividade do julgamento, em detrimento da melhor proposta apresentada pela ICTS, no valor correspondente a menos da metade da proposta declarada vencedora; e
i)	o procedimento não percorreu de forma escorreita todas as fases previstas no art. 51 da Lei 13.303/2016, nem no próprio edital, uma vez que não houve a formalização da desclassificação da ICTS Global do Brasil Ltda., nem foi dada publicidade da decisão antes a habilitação da segunda colocada.
2.	Diante dessas alegações, requer (peça 1, p. 17-18) :
a)	a suspensão cautelar do certame até a decisão definitiva do Tribunal e que, no mérito, sejam reconhecidas as ilegalidades apontadas nesta representação, determinando-se à Petrobras que anule a decisão que desclassificou a ICTS Global do Brasil Ltda. e os atos subsequentes; e
b) 	o ingresso como interessado no processo de representação, tendo em vista sua capacidade de contribuição e o potencial alcance de decisão dessa Corte à sua esfera de direitos."
3.	Consta dos autos que a empresa representante impetrou mandado de segurança contra o gerente de contratação de serviços de suporte à gestão, TIC, RH e SMS da PETROBRAS em virtude dos mesmos fatos constantes da presente representação, tendo o juízo da 28ª Vara Federal da Seção Judiciária do Rio de Janeiro deferido a medida liminar postulada, "para DETERMINAR à autoridade impetrada que se abstenha de assinar contrato decorrente do procedimento licitatório referente à Oportunidade 7002304463, até ulterior decisão judicial"  (peça 36) .
4.	A unidade técnica, muito embora tenha reconhecido a plausibilidade jurídica das alegações deduzidas pela representante, tendo em vista a possível ilegalidade da exigência contida na alínea "b" do item 5.1 do edital, manifestou-se pelo indeferimento da medida cautelar postulada, em virtude da medida liminar concedida pelo Poder Judiciário, a qual afastaria o pressuposto do periculum in mora.
5.	Posteriormente, conforme informado pela própria representante (peça 47) , houve a revogação da medida liminar anteriormente deferida, por haver o juízo monocrático entendido que o mandado de segurança seria a via inadequada para a análise das questões que deveriam ser tratadas naqueles autos (peça 43) .
6.	Da análise dos documentos e das manifestações contidas nos presentes autos, entendi estarem configurados, ao menos em sede de exame perfunctório típico das medidas cautelares, os requisitos relativos ao fumus boni iuris e ao periculum in mora, daí a concessão da medida cautelar postulada com a consequente submissão do referido despacho ao referendo deste colegiado, nos termos do § 1º do art. 276 do RITCU.
	É o Relatório.

8.1. Elisabete Barbosa Ruberto (169700/OAB-RJ) e outros, representando Petróleo Brasileiro S.A.
8.2. Gustavo Sepulveda Rodrigues Sato e outros, representando ICTS Global do Brasil Ltda.

Não atuou.

REPRESENTAÇÃO. LICITAÇÃO PROMOVIDA pelA petrobras. contratação de pessoa jurídica PARA PRESTAÇÃO DE SERVIÇOS DE recebimento e registro de denúncias (ouvidoria). cláusula do edital supostamente restritiva da competição E DA ECONOMICIDADE. PEDIDO DE MEDIDA CAUTELAR SUSPENSIVA. CONHECIMENTO. PRESENÇA DOS PRESSUPOSTOS PARA A CONCESSÃO DA MEDIDA DE URGÊNCIA. REFERENDO À SUSPENSÃO JÁ DEFERIDA PELO MINISTRO-RELATOR.

REPRESENTAÇÃO (REPR)

Secretaria de Controle Externo de Aquisições Logísticas (Selog).

Trata-se de representação, com pedido de medida cautelar, formulada pela empresa ICTS Global do Brasil Ltda., com fundamento no art. 113, § 1º, da Lei 8.666/1993, contra ato praticado pela Petróleo Brasileiro S.A. - PETROBRAS, que teria desclassificado indevidamente a referida empresa da licitação referente à oportunidade 7002304463.
2.	De início, entendo que este Tribunal deve conhecer da presente representação, por atender aos requisitos legais e regimentais de admissibilidade.
3.	Quanto ao pedido de medida cautelar formulado, registro que a licitação referente à oportunidade 7002304463 tinha por objeto a "prestação de serviços de recebimento e registro de denúncias do público interno e externo, compilação e fornecimento de dados e informações, recebidos por meio de canal de denúncia para a PETROBRAS e Sociedades Controladas do Sistema PETROBRAS em todos os países onde essas empresas estejam presentes".
4.	O item 5.1 do edital, regulamentando a fase de verificação da efetividade dos lances ou propostas prevista no art. 51, V, da Lei 13.303/2016, estabeleceu o seguinte:
"5.1. Será analisada apenas a proposta do licitante que apresentou a proposta mais vantajosa, segundo o critério de julgamento, desclassificando aquela que: 
a) Possua vícios insanáveis;
b) Não atenda aos requisitos previstos no Adendo D - Especificação Técnica de Efetividade;
c) Apresente preços inexequíveis, conforme disposto no item 5.2 deste Edital, e não tenham a sua exequibilidade demonstrada, após diligência da Comissão de Licitação;
d) Apresente preços considerados excessivos;
e) Cujo valor global, após negociação, for superior ao orçamento referencial da contratação elaborado pela Petrobras;
f) Não atenda às exigências deste Edital e de seus anexos, salvo se for possível a acomodação a seus termos antes da adjudicação do objeto e sem que se prejudique a atribuição de tratamento isonômico entre os licitantes"  (grifos acrescidos) .
5.	O Adendo D, referido na alínea "b" acima destacada, exigiu como especificação técnica de efetividade o cumprimento de 42 requisitos de sistema e 4 de segurança da informação, totalizando 46 requisitos (peça 5, p. 80-85) a serem preenchidos, para que o licitante pudesse ter a sua proposta considerada válida.
6.	A PETROBRAS, analisando a proposta apresentada pela representante, emitiu parecer técnico no qual concluiu o seguinte (peça 27) :
"Dentre os 46 itens apreciados pelos membros da Comissão Especial de Efetividade com base nas funcionalidades disponíveis na solução (sistema) do fornecedor até o dia 27/03/2019, 20 não atenderam as especificações técnicas inseridas no edital do processo licitatório em tela, conforme se depreende da análise do Anexo I (Planilha de avaliação - Requisitos de efetividade) "  (grifos acrescidos) .
7.	A unidade técnica, analisando os requisitos técnicos que não teriam sido preenchidos pela representante, em análise perfunctória própria das medidas cautelares, entendeu que o julgamento realizado pela PETROBRAS não levou em consideração a capacidade real do sistema oferecido pela representante ser funcional, mas sim exigências de customização que poderiam ser solucionadas e atendidas após a assinatura do contrato, conforme previsto no item 3 do Anexo 1 do edital (customização do sistema) , verbis:
" (...) infere-se dos elementos constantes dos autos, que seria factível, no caso concreto, a ulterior adequação e customização do sistema oferecido pela ICTS Global do Brasil Ltda., de modo a atender todas as especificações técnicas previstas no Adendo D do edital, hipótese admitida como razoável pela própria comissão de licitação (peça 30, p. 3, item 4.1) . 
24. Por conseguinte, cabe perquirir sobre a razoabilidade da previsão contida na alínea "b" do item 5.1 do edital, de desclassificação da proposta em caso de não comprovação, no curso da licitação, do atendimento de todos os requisitos previstos no "Adendo D - Especificação Técnica de Efetividade".
25. Considerando que o "Adendo D - Especificação Técnica de Efetividade" descreve todos os requisitos, funcionais e não funcionais requeridos, a cláusula disposta na alínea "b" do item 5.1 enseja a integral customização do sistema às necessidades requeridas ainda no curso da licitação, onerando injustificadamente os licitantes, com potencial prejuízo à competitividade do certame e à obtenção da proposta mais vantajosa, ao arrepio do art. 31 da Lei 13.303/2016.
26. Como se trata de sistema a ser customizado às necessidades da Petrobras, razoável seria exigir dos licitantes a demonstração, no curso da licitação, apenas dos requisitos funcionais essenciais do sistema, necessários para comprovar a capacidade de atender e entregar, idealmente, todas as funções requeridas, estabelecendo-se como cláusula contratual o atendimento da integralidade dos requisitos previstos no "Adendo D - Especificação Técnica de Efetividade".
27. Ao exigir a customização do sistema ainda no curso da licitação, a alínea "b" do item 5.1 do edital, em princípio, além de restringir a competitividade, acabou, na prática, por direcionar a licitação à Contato Seguro Prevenção de Riscos Empresariais Ltda., pois, na condição de atual prestadora dos serviços, era única que já possuía sistema customizado aos requisitos previstos no edital, tanto que os atendeu integralmente, de plano, conforme Parecer Técnico à peça 24. Embora o sistema ofertado pela ICTS, no valor de R$ 1.643.950,00, fosse passível de ulterior customização capaz de atender a integralidade dos requisitos previstos no "Adendo D - Especificação Técnica de Efetividade", a proponente acabou desclassificada com base na cláusula mencionada, sendo declarada vencedora a Contato Seguro, com a proposta de R$ 3.642.000,00, ou seja, quase R$ 2 milhões superior à proposta desclassificada.
28. Dessarte, cabe oitiva à Petrobras para que se manifeste quanto à possível ilegalidade da exigência contida na alínea "b do item 5.1 do edital, de atendimento, no curso da licitação, de todos os requisitos, funcionais e não funcionais, previstos no "Adendo D - Especificação Técnica de Efetividade", sob pena de desclassificação, haja vista o potencial de restringir a competitividade e de direcionar o prélio à atual contratada, em detrimento da seleção da proposta mais vantajosa e dos princípios da impessoalidade e da economicidade preconizados no art. 31 da lei 13.303/2016"  (grifos acrescidos) .
8.	Mostra-se relevante, ainda, a questão identificada pela unidade técnica no sentido de que a aplicação da cláusula disposta na alínea "b" do item 5.1 do edital, ensejando a integral customização do sistema às necessidades requeridas pela contratante ainda no curso da licitação, onera injustificadamente os licitantes e pode conduzir a um direcionamento indevido da licitação com potencial prejuízo à competitividade do certame e à obtenção da proposta mais vantajosa, ofendendo o disposto no caput do art. 31 da Lei 13.303/2016, que assim estabelece:
"Art. 31. As licitações realizadas e os contratos celebrados por empresas públicas e sociedades de economia mista destinam-se a assegurar a seleção da proposta mais vantajosa, inclusive no que se refere ao ciclo de vida do objeto, e a evitar operações em que se caracterize sobrepreço ou superfaturamento, devendo observar os princípios da impessoalidade, da moralidade, da igualdade, da publicidade, da eficiência, da probidade administrativa, da economicidade, do desenvolvimento nacional sustentável, da vinculação ao instrumento convocatório, da obtenção de competitividade e do julgamento objetivo"  (grifos acrescidos) .
9.	O periculum in mora, a meu sentir, também restou evidenciado, diante da revogação da medida cautelar anteriormente deferida no âmbito do Poder Judiciário e da efetiva contratação da empresa Contato Seguro Prevenção Ltda. (CNPJ 10.916.727/0001-77) ocorrida no mesmo dia em que foi divulgado o resultado final da licitação (peça 48, p. 25-26) .
10.	Verifiquei, de outro lado, que não restou caracterizado nos presentes autos o periculum in mora reverso, já que o certame não trata de serviços essenciais de natureza continuada, não havendo nos autos qualquer notícia de que a eventual suspensão do serviço contratado poderá trazer prejuízo ao regular funcionamento da estatal.
11.	Outrossim, ainda que se entendesse tratar de serviços essenciais, nada obstaria que o recebimento e o registro de denúncias fosse efetivado provisoriamente por outros meios, enquanto se discute no âmbito deste Tribunal a legitimidade do procedimento adotado pela PETROBRAS, que, ao final, resultou na contratação da mesma empresa que já estava prestando os serviços anteriormente e cuja proposta foi superior à da representante em aproximadamente 55%:
	CONCORRENTE
	VALOR

	ICTS GLOBAL DO BRASIL LTDA.
	R$ 1.643.950,00

	CONTATO SEGURO PREVENÇÃO DE RISCOS LTDA.
	R$ 3.642.000,00

	BR BPO TECNOLOGIA E SERVIÇOS S.A
	R$ 6.457.119,56

12.	Com espeque nessas considerações, proferi despacho com o seguinte teor:
"19.	Diante de todo o exposto, levando-se em consideração os documentos e as manifestações constantes dos autos, defiro a medida cautelar postulada, por entender estarem preenchidos os requisitos previstos no art. 276, caput, do RITCU, determinando, em consequência, a suspensão da execução do contrato formalizado com a empresa Contato Seguro Prevenção Ltda. (CNPJ 10.916.727/0001-77) , resultante da licitação referente à oportunidade 7002304463, abstendo-se de realizar pagamentos à referida pessoa jurídica até que o Tribunal decida sobre o mérito da presente representação"  (grifos acrescidos) .
13.	Nesse contexto, submeto aos meus pares proposta no sentido de referendar a aludida cautelar suspensiva, diante da subsistência dos pressupostos para a concessão dessa medida de urgência, nos termos do art. 276 do Regimento Interno do TCU.
	Diante do exposto, proponho que seja adotada a deliberação que ora submeto à apreciação deste Colegiado.
TCU, Sala das Sessões Ministro Luciano Brandão Alves de Souza, em 17 de julho de 2019.
BENJAMIN ZYMLER 
Relator